【裁判字號】    99,保險,3
【裁判日期】    991130
【裁判案由】    給付保險金
【裁判全文】
臺灣臺南地方法院民事判決               99年度保險字第3號
原      告  黃秀芬
訴訟代理人  陳文卿  律師
被      告  新光產物保險股份有限公司
法定代理人  吳昕紘
訴訟代理人  翁士舜
上列當事人間請求給付保險金事件，本院於民國99年11月16日言
詞辯論終結，判決如下：
    主  文
被告應給付原告新臺幣伍拾萬元，及自民國九十九年三月二十七
日起至清償日止，按週年利率百分之五計算之利息。
原告其餘之訴駁回。
訴訟費用由被告負擔百分之五十七，餘由原告負擔。
本判決原告勝訴部分得假執行。
原告其餘假執行之聲請駁回。
    事實及理由
一、本件原告主張：訴外人黃志明於民國97年7 月9 日10時5 分
    許，駕駛車牌號碼3995－UK號自用小貨車（下稱系爭自用小
    貨車），沿臺南縣永康市○○路○ 段，由南往北方向行駛，
    行經臺南縣永康市○○路○ 段與文化路交岔路口時，與原告
    所駕駛、沿臺南縣永康市○○路，由東往西方向行駛，車牌
    號碼NHV －747 號重型機車發生碰撞，使原告因而人、車倒
    地，受有頭部外傷併蜘蛛膜下腔出血、右側硬腦膜下腔出血
    、頭皮撕裂傷2 公分、左側第三、四肋骨骨折併血胸等傷害
    。茲因被告為黃志明所駕駛系爭自用小貨車所投保強制汽車
    責任保險之保險人，依99年2 月26日修正前強制汽車責任保
    險給付標準（下稱修正前給付標準）第2 條第1 項、第3 條
    第3 項第3 款規定，應給付原告傷害醫療費用給付新臺幣（
    下同）88,085元、殘廢給付1,050,000 元，經扣除被告業已
    給付原告之傷害醫療費用給付88,085元、殘廢給付170,000
    元，被告尚應給付原告880,000 元，爰依強制汽車責任保險
    法第7 條規定，提起本訴。並聲明求為判決：被告應給付原
    告880,000 元，及起訴狀繕本送達被告之翌日起至清償日止
    ，按週年利率5%計算之利息，並願供擔保，請准宣告假執行
    。
二、被告抗辯：被告雖應給付原告傷害醫療費用給付88,085元、
    殘廢給付1,050,000 元，惟依強制汽車責任保險法第31條第
    1 項、第2 項、第32條之規定，得扣除黃志明業已賠償原告
    之380,000 元及被告業已給付原告之258,085 元，被告僅應
    再給付原告500,000 元等語。並聲明求為判決：原告之訴駁
    回。
三、兩造不爭執之事項：
  (一)黃志明於97年7 月9 日10時5 分許，駕駛系爭自用小貨車，
    沿臺南縣永康市○○路○ 段，由南往北方向行駛，行經臺南
    縣永康市○○路○ 段與文化路交岔路口時，與原告所駕駛、
    沿臺南縣永康市○○路，由東往西方向行駛，車牌號碼NHV
    －747 號重型機車發生碰撞，使原告因而人、車倒地，受有
    頭部外傷併蜘蛛膜下腔出血、右側硬腦膜下腔出血、頭皮撕
    裂傷2 公分、左側第三、四肋骨骨折併血胸等傷害。並有道
    路交通事故現場圖、道路交通事故調查報告表(一)、(二)、財團
    法人奇美醫院（下稱奇美醫院）診斷證明書等影本各1 份、
    現場照片4 幀、系爭自用小貨車及前開機車車損之照片10幀
    在卷可憑（參見本院卷第45頁、第46頁、第11頁、第63頁至
    第69頁）。
  (二)被告為黃志明所駕駛系爭自用小貨車所投保強制汽車責任保
    險之保險人。
  (三)原告於97年12月25日與黃志明簽訂和解書（下稱系爭和解書
    ），雙方約定「由甲方（即黃志明）賠償乙方（即黃志芬）
    醫療費、後續療養費、機車修理費等一切財產及非財產損害
    共計新臺幣參拾捌萬元整」、「以上金額含強制汽機車責任
    險各項給付」、「以上金額於民國98年1 月25日前匯入乙方
    郵局帳戶」等語；嗣黃志明業已依約給付380,000 元予原告
    。復有和解書影本1 份在卷可按（參見本院卷第10頁）。
  (四)原告於98年8 月24日交齊證明文件予被告，向被告請求給付
    強制汽車責任保險之保險給付；被告業於98年9 月7 日給付
    原告強制汽車責任保險之傷害醫療費用給付88,085元及殘廢
    給付170,000 元。
  (五)本院囑託國立成功大學醫學院附設醫院（下稱成大醫院）對
    於原告因前開車禍事故所致身體殘廢，符合強制汽車責任保
    險殘廢給付標準表所列第幾級之殘廢等級進行鑑定，鑑定結
    果認原告符合強制汽車責任保險殘廢給付標準表殘廢等級第
    三級。並有成大醫院病患診療資料摘錄表影本1 份附卷足據
    （參見本院卷第80頁）。
四、得心證之理由：
  (一)查，本件原告主張黃志明於97年7 月9 日10時5 分許，駕駛
    系爭自用小貨車，沿臺南縣永康市○○路○ 段，由南往北方
    向行駛，行經臺南縣永康市○○路○ 段與文化路交岔路口時
    ，與原告所駕駛、沿臺南縣永康市○○路，由東往西方向行
    駛，車牌號碼NHV －747 號重型機車發生碰撞，使原告因而
    人、車倒地，受有頭部外傷併蜘蛛膜下腔出血、右側硬腦膜
    下腔出血、頭皮撕裂傷2 公分、左側第三、四肋骨骨折併血
    胸等傷害之事實；為被告於言詞辯論時所不爭執，依民事訴
    訟法第280 條第1 項之規定，視同自認；此外，並有道路交
    通事故現場圖、道路交通事故調查報告表(一)、(二)、奇美醫院
    診斷證明書等影本各1 份、現場照片4 幀、系爭自用小貨車
    及前開機車車損之照片10幀在卷可憑（參見本院卷第45頁、
    第46頁、第11頁、第63頁至第69頁），原告主張之前揭事實
    ，應堪信實。
  (二)按強制汽車責任保險法所稱汽車交通事故，指使用或管理汽
    車致乘客或車外第三人傷害或死亡之事故；所稱受害人，指
    因汽車交通事故遭致傷害或死亡之人；所稱請求權人，因汽
    車交通事故遭致傷害者，指受害人本人。此觀之強制汽車責
    任保險法第13條、第10條第2 項、第11條第1 項第1 款之規
    定自明。次按，因汽車交通事故致受害人傷害或死亡者，不
    論加害人有無過失，請求權人得依本法規定向保險人請求保
    險給付或向財團法人汽車交通事故特別補償基金請求補償，
    強制汽車責任保險法第7 條亦有明文。再按，受害人因汽車
    交通事故致身體傷害，強制汽車責任保險之保險人依本法規
    定為傷害醫療費用給付時，以其必須且合理之實際支出之相
    關醫療費用為限。但每一受害人每一事故之傷害醫療費用給
    付總額，以200,000 元為限。受害人因汽車交通事故致身體
    殘廢，其殘廢程度分為十五等級，各殘廢等級及開具殘廢診
    斷書之醫院層級或醫師，依附表強制汽車責任保險殘廢給付
    標準表之規定。第三等級殘廢程度之給付標準為1,050,000
    元。此參諸修正前給付標準第2 條第1 項、第3 條第1 項、
    第3 項第3 款規定亦明。
  (三)次查，黃志明於前揭時地，駕駛系爭自用小貨車與原告駕駛
    之前開機車發生碰撞，使原告因而人、車倒地，受有前開傷
    害，乃因使用汽車致車外第三人傷害，揆之前揭說明，前開
    車禍事故應屬強制汽車責任保險法所稱之汽車交通事故，原
    告則為因汽車交通事故遭致傷害之受害人，得依強制汽車責
    任保險法第7 條之規定，向保險人即被告請求保險給付。次
    查，原告因前開汽車交通事故致身體傷害，被告應給付之傷
    害醫療費用給付為88,085元，為兩造所不爭執；再經本院囑
    託成大醫院對於原告因前開車禍事故所致身體殘廢，符合強
    制汽車責任保險殘廢給付標準表所列第幾級之殘廢等級進行
    鑑定，鑑定結果認原告符合強制汽車責任保險殘廢給付標準
    表殘廢等級第三級，並有成大醫院病患診療資料摘錄表影本
    1 份在卷可按（參見本院卷第80頁），揆之前開修正前給付
    標準第2 條第1 項、第3 條第3 項第3 款之規定，被告自應
    給付原告傷害醫療費用給付88,085元、殘廢給付1,050,000
    元，共計1,138,085 元。
  (四)再按，強制汽車責任保險法所稱被保險人，指經保險人承保
    之要保人及經該要保人同意使用或管理被保險汽車之人。被
    保險汽車發生汽車交通事故，被保險人已為一部之賠償者，
    保險人僅於本法規定之保險金額扣除該賠償金額之餘額範圍
    內，負給付責任。但請求權人與被保險人約定不得扣除者，
    從其約定。強制汽車責任保險法第9 條第2 項、第31條第1
    項分別定有明文。查，黃志明乃經保險人即被告承保之要保
    人即訴外人劉慧茹同意使用系爭自用小貨車之人，為兩造所
    不爭執，揆之前揭規定，黃志明自屬劉慧茹與被告所訂強制
    汽車責任保險契約之被保險人。次查，原告於97年12月25日
    與黃志明簽訂系爭和解書，雙方約定「由甲方（即黃志明）
    賠償乙方（即黃志芬）醫療費、後續療養費、機車修理費等
    一切財產及非財產損害共計新臺幣參拾捌萬元整」、「以上
    金額含強制汽機車責任險各項給付」、「以上金額於民國98
    年1 月25日前匯入乙方郵局帳戶」等語；嗣黃志明業已依約
    給付380,000 元予原告，為兩造所不爭執，復有系爭和解書
    影本1 份在卷足據，可見劉慧茹與被告所訂強制汽車責任保
    險契約之被保險人即黃志明於前開汽車交通事故發生以後，
    已為一部之賠償，而原告復未舉證證明業與黃志明約定不得
    扣除該賠償金額，揆之前揭規定，保險人即被告自僅於強制
    汽車責任保險法規定之保險金額扣除該賠償金額之餘額範圍
    內，即於758,085 元（計算式：1,138,085 －380,000 ＝
    758,085 ）之範圍內，負給付責任。
  (五)又查，被告業於98年9 月7 日給付原告強制汽車責任保險之
    傷害醫療費用給付88,085元、殘廢給付170,000 元，為兩造
    所不爭執，則被告對於原告所負之給付責任，於前開範圍內
    ，自因清償而消滅。準此，原告於本件訴訟所得請求被告給
    付之保險給付，應為500,000 元（計算式：758,085 －
    88,085 －170,000＝500,000 ）。
  (六)至被告另雖抗辯：被告依強制汽車責任保險法第31條第2 項
    、第32條規定，亦得扣除黃志明業已賠償原告之金額及被告
    業已給付原告之金額等語。惟按，前項被保險人先行賠償之
    金額，保險人於本法規定之保險金額範圍內給付被保險人。
    但前項但書之情形，不在此限。保險人依本法規定所為之保
    險給付，視為被保險人損害賠償金額之一部分；被保險人受
    賠償請求時，得扣除之，強制汽車責任保險法第31條第1 項
    、第32條雖有明文。然前開規定，分別乃關於保險人應否將
    被保險人先行賠償之金額，給付被保險人；及被保險人受賠
    償請求時，得否扣除保險人所為保險給付之規範，與保險人
    得否扣除被保險人已為賠償之金額或被告業已給付之金額無
    涉，被告抗辯其依強制汽車責任保險法第31條第2 項、第32
    條規定，亦得扣除黃志明業已賠償原告之金額或被告業已給
    付原告之金額，容有誤會。
  (七)復按，保險人應於被保險人或請求權人交齊相關證明文件之
    次日起10個工作日內給付之；相關證明文件之內容，由主管
    機關會商相關機關（構）訂定公告之。保險人因可歸責於自
    己之事由致未在前項規定期限內為給付者，自期限屆滿之次
    日起，應按年利1 分給付遲延利息。強制汽車責任保險法第
    25條第2 項、第3 項分別定有明文。查，原告於98年8 月24
    日交齊證明文件予被告，向被告請求給付強制汽車責任保險
    之保險給付，揆之前揭規定，被告自應於原告交齊相關證明
    文件之次日起10個工作日內給付前開保險給付；而被告未於
    前揭規定期限內為給付，應可歸責於被告，被告自應自期限
    屆滿之次日起，依前開規定給付遲延利息。從而，原告請求
    被告給付自起訴狀繕本送達之翌日即99年3 月27日起至清償
    日止，按週年利率5%計算之利息，即屬正當。
五、綜上所陳，原告本於強制汽車責任保險法第7 條之規定，請
    求被告給付500,000 元，及自99年3 月27日起至清償日止，
    按週年利率5%計算之利息，為有理由，應予准許；逾此部分
    之請求，為無理由，應予駁回。
六、本判決第1 項乃所命給付之金額未逾500,000 元之判決，依
    民事訴訟法第389 條第1 項第5 款之規定，自應依職權宣告
    假執行；此部分雖經原告陳明願供擔保，聲請宣告假執行，
    惟其聲請不過促請法院職權發動，本院毋庸就其聲請為准駁
    之裁判，併此敘明。至原告敗訴部分，其假執行之聲請，已
    失所附麗，應予駁回。
七、本件事證已臻明確，兩造其餘攻擊防禦方法，經核與本件判
    決結果不生影響，爰不一一論述。至黃志明對於原告因喪失
    勞動能力所生之損害，是否仍有損害賠償責任？如黃志明對
    於原告因喪失勞動能力所生之損害，仍有損害賠償責任，原
    告可否直接向系爭自用小貨車所投保任意汽車責任保險之保
    險人即被告請求給付賠償金額？因民事訴訟係採不干涉主義
    ，凡當事人所未聲明之利益，不得歸之於當事人，所未主張
    之事實不得斟酌之，即法院應在原告主張之原因事實及法律
    關係範圍內而為審判，不得越出此範圍，任作准駁（最高法
    院81年度臺上字第1141號判決意旨參照）；本件原告於本件
    訴訟既係依強制汽車責任保險法第7 條之規定，前開事項自
    非本院所得審究，附此敘明。
八、據上論結，本件原告之訴一部為有理由，一部為無理由，依
    民事訴訟法第79條、第389 條第1 項第5 款，判決如主文。
中    華    民    國    99    年    11    月    30    日
                      民事第三庭  法  官  伍逸康
以上正本係照原本作成。
如不服本判決，應於送達後20日內，向本院提出上訴狀並表明上
訴理由，如於本判決宣示後送達前提起上訴者，應於判決送達後
10日內補提上訴理由書（須附繕本）。
中    華    民    國    99    年    11    月    30    日
                                  書記官  盧昱蓁

司法院資訊處製作；財團法人民間司法改革基金會備份。
